【裁判字號】    99,訴,790
【裁判日期】    990730
【裁判案由】    偽造有價證券
【裁判全文】
臺灣板橋地方法院刑事判決               99年度訴字第790號
公  訴  人  臺灣板橋地方法院檢察署檢察官
被      告  甲○○
            丙○○
共      同
選任辯護人  林晉宏律師
上列被告因偽造有價證券案件，經檢察官提起公訴（98年度偵字
第7237、12186 號），本院判決如下：
    主    文
甲○○、丙○○均無罪。
    理    由
一、公訴意旨略以：被告甲○○與被告丙○○夫妻二人共同經營
    宏洲鋼鐵有限公司（設臺北縣三重市○○街201 巷5 號，下
    稱宏洲公司），由丙○○擔任負責人，甲○○擔任會計業務
    。甲○○與丙○○於民國88年間與乙○○○、趙宗英母女二
    人結識後，經甲○○之遊說，趙宗英及乙○○○先後同意由
    甲○○及丙○○於宏洲公司財務狀況良好且顯無退票風險致
    影響信用之前提下，由趙宗英與乙○○○以自己名義申請支
    票帳戶，借名供甲○○及丙○○使用支票。趙宗英因此先後
    在90年7 月20日、90年8 月5 日向彰化銀行雙和分行（帳號
    ：000000000 ）、永豐商業銀行蘆洲分行（帳號：00000000
     0，更名前為台北國際商業銀行，舊帳號000000000 ）開設
    支票存款帳戶，乙○○○於95年12月4 日向新光商業銀行後
    埔分行（帳號：000000000 ）、台新商業銀行三重分行（帳
    號000000000 ）開設支票存款帳戶，並均於開戶後將空白支
    票簿、印鑑交付甲○○保管使用。甲○○與丙○○明知宏洲
    公司於97年9 月間起，遭華南商業銀行南三重分行、第一商
    業銀行蘆洲分行、萬泰銀行營業部及中租迪和股份有限公司
    於短期內減縮放款額度共約新台幣（下同）4000餘萬元，勢
    將週轉不靈跳票，趙宗英及乙○○○倘知情必不同意甲○○
    與丙○○繼續使用上開帳戶之支票，竟利用趙宗英患有精神
    疾病及乙○○○思慮不周而疏未注意，故意隱瞞上情，並基
    於意圖供行使之用而偽造有價證券之接續犯意聯絡，自97年
    9 月間起至同年11月間止，逾越趙宗英、乙○○○之首揭授
    權範圍，接續在趙宗英、乙○○○之空白支票上盜蓋趙宗英
    、乙○○○之印章，並以宏洲公司名義背書後，持向他人調
    現或借款以接續行使，各票面金額總計達5000萬餘至6000萬
    餘元，足以生損害於趙宗英、乙○○○。因認被告共同涉有
    刑法第201 條第1 項之偽造有價證券罪嫌。
二、按犯罪事實應依證據認定之，無證據不得推定犯罪事實；又
    不能證明被告犯罪者，應諭知無罪之判決，刑事訴訟法第
    154 條第2 項、第301 條第1 項分別定有明文。次按所謂證
    據，係指直接間接足以證明犯罪行為之一切證人、證物而言
    ，且事實之認定，應憑證據，如未能發現相當證據，或證據
    不足以證明，自不能以推測或擬制之方法，以為裁判基礎，
    最高法院30年上字第128 號、40年臺上字第86號判例均可資
    參照。再按認定不利於被告之事實，須依積極證據，苟積極
    證據不足為不利於被告事實之認定時，即應為有利於被告之
    認定，更不必有何有利之證據，最高法院30年上字第816 號
    判例參照。另按刑事訴訟上證明之資料，無論其為直接或間
    接證據，均須達於通常一般之人均不致有所懷疑，而得確信
    其為真實之程度，始得據為有罪之認定，若其關於被告是否
    犯罪之證明未能達此程度，而有合理懷疑之存在，致使無從
    形成有罪之確信，根據「罪證有疑，利於被告」之證據法則
    ，即不得遽為不利被告之認定，最高法院76年度臺上字第49
    86號判例參照。再者，告訴人之告訴，係以使被告受刑事訴
    追為目的，是其陳述是否與事實相符，仍應調查其他證據以
    資審認，最高法院52年臺上字第1300號判例亦可參照。末按
    刑法上所謂偽造有價證券，以無權簽發之人冒用他人名義簽
    發為要件，如果行為人基於本人之授權，或其他原因有權簽
    發者，則與無權之偽造行為不同（最高法院53度台上字第
    1810號判例參照）；又所稱「偽造」乃指無權制作有價證券
    之人，假冒他人名義，或逾越有制作權人之授權範圍，而制
    作外觀上具有價證券形式之虛偽證券之行為而言，至於已否
    得有適法之授權，或有無逾越、逸脫授權範圍，而制作該有
    價證券，則不以明示之授權為判定其有無適法權源之唯一準
    據；因偽造有價證券罪，係侵害社會法益之罪，為使具有社
    會公共信用性格之票據對有價證券持有人得獲應有之保障，
    以維交易安全及社會公共信用，是以票據上名義人對於知悉
    無權制作有價證券之人，實施制作有價證券犯行，仍不為阻
    止而放任其此項實施制作有價證券之默認行為者，亦應包括
    的視為默示之授權行為（最高法院82年度台上字第6384號判
    決參照）。
三、本件公訴人認被告甲○○、丙○○涉有上揭偽造有價證券罪
    嫌，無非以被告於偵查中之供述，佐證被告甲○○有保管告
    訴人乙○○○、趙宗英之支票存摺、支票簿、印鑑之事實、
    被告2 人指示不知情之魏文豪前往銀行請領告訴人2 人之空
    白支票本，並在空白支票本上蓋用乙○○○、趙宗英之印章
    後持以行使之事實、被告2 人明知宏洲公司於97年9 月間遭
    銀行大幅縮減放款額度約4,000 餘萬元，宏洲公司極可能週
    轉不靈連續退票，告訴人顯未曾（亦不可能）同意被告2 人
    於此情形下以告訴人之名義簽發支票之事實；以告訴人趙宗
    英、乙○○○於偵查中之指訴佐證告訴人2 人有將存摺、印
    章交予被告甲○○保管，且被告2 人未經告訴人2 人同意擅
    自以告訴人名義簽發支票之事實；以證人鍾文豪（起訴書誤
    載魏文豪）於偵查中之證述，佐證被告2 人交付告訴人2 人
    之印章予魏文豪，並指示魏文豪去領取空白支票，且魏文豪
    領取空白支票時，告訴人2 人均不在場之事實；以法務部票
    據信用資訊連結作業資料1 份及台新銀行、永豐銀行、彰化
    銀行、新光銀行關於趙宗英、乙○○○之支票存款帳戶之開
    戶申請書、領用支票資料、資金往來明細、退票紀錄等告訴
    人2 人之支票自97年12月起開始不斷退票，被告2 人在空白
    支票簿上盜蓋告訴人趙宗英、乙○○○之印章，偽以告訴人
    趙宗英、乙○○○名義簽發支票，並支票上以宏洲公司名義
    背書後持以行使之事實。惟訊據被告甲○○、丙○○均堅決
    否認上揭犯嫌，辯稱：伊等是經過乙○○○、趙宗英授權同
    意使用其上開支票存款帳戶及空白支票，伊當時開的票期都
    5 個月左右，所以97年11月17日開給銀行的票是開在98年4
    月30日，97年11月19日開給趙宗英的票是開在98年4 月30日
    到期，伊是在97年10月20日接到中租迪和林昆賢的通知說票
    貼額度全部停止，伊知道會有問題，就馬上找第一銀行配合
    遞補中租迪和的資金缺口，哪知道第一銀行用了兩次之後，
    在97年11月20日後，伊接獲第一銀行、萬泰銀行通知伊企業
    向銀行票貼的額度要暫停使用，沒有原因，這是忽然之間發
    生的事情，簽約一年期間就是這樣使用，但銀行就是這樣通
    知伊暫停使用，這是從來沒有過事情，伊知道之後，乙○○○及趙宗英的票伊也不敢再繼續使用，避免造成跳票，就沒
    有再開票，就是因為被通知票貼額度要暫停使用，導致伊無
    法週轉，就在同年的12月1 日跳票，伊從11月20日到11月28
    日的票都因為有向親友週轉，所以有過票，直到11月29日因
    為真的找不到錢，才會跳票，並無偽造有價證券之情事等語
    。是以，被告二人固坦承在97年11月20日之前有使用趙宗英
    、乙○○○之上開支票存款帳戶並蓋用印章簽發支票（見本
    院99年4 月23日準備程序筆錄及本院卷附被告99年4 月22日
    刑事答辯狀），對該等支票有部分不獲兌現之退票紀錄亦無
    意見（見本院99年7 月13日審理筆錄），並有法務部- 票據
    信用資訊連結作業資料在卷可稽（見98年度偵字第7237號卷
    第26至32頁）。則本件主要爭點為：被告二人是否逾越趙宗
    英、乙○○○之授權，自97年9 月間至同年11月間開立本案
    支票？
四、經查：
  (1)告訴人乙○○○、趙宗英固一再強調並未授權被告二人使用
    本案系爭支票，然告訴人乙○○○就開設支票存款帳戶之緣
    由，究係因被告甲○○之哄騙抑或為兒子做生意使用，供述
    前後不一（見98年度他字第1726號卷第1 、2 頁、第15、16
    頁），告訴人趙宗英就是否知悉開設支票存款帳戶乙節，供
    述亦見歧異（見98年度他字第1484號卷第2 頁、98年度他字
    第1726號卷第16頁），已有可疑。又告訴人乙○○○在98年
    4 月9 日偵訊時稱：因認為放在甲○○那比較安全，所以申
    請後不將支票本及印章取回，並強調伊沒有同意他用伊支票
    等情（見98年度他字第1726卷第16頁）、98年11月5 日偵訊
    時稱：伊開了支票自己沒有使用，伊認為甲○○在做生意，
    所以放在他那邊比較安全，所以伊將空白支票本及印鑑都交
    給甲○○，伊雖然知道自己開了支票帳戶，但是都沒有想過
    要用（見98年度偵字第12186 號卷第102 頁）。而支票乃係
    有價證券，凡經填載發票日、票面金額、發票人印鑑章等票
    據應記載事項後，即具有流通性，發票人因此即應負票據責
    任，又個人或公司行號向金融機構申領支票使用時，均係申
    領一本含數十紙不等之空白支票使用，是發票人對於所申領
    使用之支票本理應妥善自行保管使用，縱需交他人使用，亦
    必基於相當信賴關係或特殊事由，自不可能隨意將整本空白
    支票及印鑑章交予他人保管。乙○○○為年滿60歲之成年人
    ，具有相當社會歷練，且自稱申領支票以供兒子做生意使用
    ，顯已明知支票之意義及用途，對於空白支票及印鑑章一併
    交付他人，若他人用以簽發支票行使，自己將負擔票據債務
    之極高度風險，已無從諉為不知，告訴人乙○○○供稱其為
    安全保管，而未將申領之支票交由兒子做生意使用，反將空
    白支票、存摺及印鑑全部交由被告甲○○「保管」多年，其
    指述情節違反經驗，更難逕信。
  (2)另依告訴人乙○○○之地址為「三重市○○街43號4 樓」，
    有偵查時之調查筆錄及訊問筆錄可稽（見98年度偵字第7237
    號卷第4 頁、207 頁），參照告訴人趙宗英、乙○○○在上
    述各銀行開設支票存款帳戶所留存之基本資料、資金往來明
    細表情形觀之，趙宗英90年7 月20日在彰化銀行雙和分行、
    90年8 月5 日在永豐銀行蘆洲分行（更名前：台北區中小企
    業銀行）設立帳戶時，所留存之地址均為「三重市○○街43
    號4 樓」，有彰化商業銀行雙和分行98年9 月23日彰雙和字
    第2278號函、永豐商業銀行蘆洲分行98年10月8 日永豐銀蘆
    洲分行（098 ）字第00023 號函在在卷可查（上開偵卷第
    176 、156 頁），而乙○○○95年12月4 日在新光銀行後埔
    分行、95年12月4 日在台新銀行三重分行設立帳戶時，所留
    存之地址亦均為「北縣三重市○○街43號4 樓」，有臺灣新
    光商業銀行後埔分行98年10月5 日新光銀後埔字第0064 號
    函、台新國際商業銀行98年10月22日台新作文字第9815362
    號函在卷供參（上開偵卷第187 、197 頁），其中台新銀行
    固定每月寄發支票存款對帳單予有交易之客戶，有台新銀行
    前揭函復在卷可稽，查乙○○○在該銀行之帳戶自95年8 月
    1 日至97年11月28日，每月均有數十筆之交易，有台新國際
    商業銀行98年3 月23日台新作文字第9803983 號函及該函檢
    附之資金往來明細可稽（上開偵卷第50至87頁），顯示台新
    銀行應有寄發對帳單至乙○○○上開住所，乙○○○對於該
    由被告保管之空白支票業已動用，自能知悉。況被告等果欲
    偽開告訴人支票，更應在取得告訴人印鑑等資料後即變更聯
    絡地址，以免銀行一旦與告訴人聯繫、通知，造成犯行曝光
    。再依上開台新銀行、永豐銀行、彰化銀行之支票存款帳戶
    資金往來明細表所示（見98年度偵字第12186 號卷第53至60
    頁、98年度偵字第7237號卷第50至87、108 至115 頁），該
    等支票存款帳戶在95年至97年11月期間每月均有數十筆之資
    金進出，進出模式均以先匯存一定資金入帳戶以供隔日或數
    日後之支票兌現，與一般正常使用之支票帳戶無異。是告訴
    人指訴情節，既有上揭疑點，已難採認，被告辦稱係由告訴
    人授權而使用系爭支票，作為生意往來時正常使用等情，符
    合上開證據所示情況，應可採信。
  (3)公訴意旨固認為被告係自97年9 月間起至同年11月間止，逾
    越趙宗英、乙○○○「於宏洲公司財務狀況良好且顯無退票
    風險致影響信用之前提下」之授權範圍而簽發本案系爭支票
    ，然未明列被告二人簽發之支票張數、號碼、發票日等節，
    已有不備。依告訴人乙○○○、趙宗英分別在97年12月9日
    、98年3 月5 日對被告提出本案告訴（見98年度偵字第7237
    號卷第4 頁、98年度他字第1726卷第1 頁），既已知悉帳戶
    支票遭人使用情事，理當即與銀行聯絡以停止繼續使用帳戶
    及支票，然依上述各銀行帳戶支票退票紀錄所示（見98偵
    7237卷第26至32頁），仍有十餘紙支票係在其提出告訴後方
    為退票，與我國民間使支票時，票載發票日多在實際簽發支
    票日期後之常見情形相符，堪認被告2 人辯稱：當時開的票
    期都5 個月左右，所以97年11月17日開給銀行的票是開在98
    年4 月30日，97年11月19日開給趙宗英的票是開在98年4 月
    30日到期等情，並非無可採信。是被告等實際發票日既在該
    等票載發票日期之前，依卷內資料尚無從認定實際發票日期
    ，從而宏洲公司於被告等實際發票日當時之財務狀況，是否
    已然不良而將因系爭支票有退票風險致影響支票信用等節，
    即屬有疑。
  (4)依卷附第一商業銀行蘆洲分行覆函所附宏州公司授信、票貼
    放款資料所示，該行於97年11月7 日撥貸132 萬元，同年月
    12日撥貸110 萬元，有借據2 紙可稽，另依卷附萬泰商業銀
    行企金債管處覆函所附宏州公司與該行簽訂之週轉金貸款契
    約等資料所示，宏州公司自97年9 月5 日起陸續向該行借得
    279 萬元、67萬元、68萬元、60萬元、31萬元、41萬元，有
    該契約及借據可稽，顯示宏州公司於97年9 月至同年11月間
    尚能取得授信金援，與被告2 人辯稱於97年10月20日接到中
    租迪和通知票貼額度全部停止，就馬上找第一銀行配合遞補
    中租迪和的資金缺口等情相符，自無從認為宏州公司有自97
    年9 月起「勢將週轉不靈跳票」之情形。
  (5)從而，告訴人指述既有疑義，參照趙宗英、乙○○○在各銀
    行開設支票存款帳戶所留存之基本資料、資金往來明細資料
    所示，堪認告訴人乙○○○及趙宗英係概括授權被告2 人使
    用其等帳戶及支票。又被告2 人辯稱於97年11月20日後始出
    現資金缺口，並非自97年9 月起即知將週轉不靈跳票，且自
    97年11月20日後即不再開立告訴人支票等情，亦非無可採信
    。
五、綜上所述，本件公訴人所舉告訴人指訴缺乏憑信性，已如前
    述，又所指被告2 人於預見宏州公司將週轉不靈之情形下仍
    然持續開票乙節，舉證仍屬未足，是公訴意旨認為被告2 人
    逾越告訴人授權範圍而開立支票，所舉積極證據尚難超越合
    理懷疑，不足證明被告確有偽造有價證券犯行，是本件公訴
    意旨舉證尚有未盡，揆諸首揭法條及判例意旨，本件不能證
    明被告2人犯罪，即應依法為無罪之諭知。
據上論斷，應依刑事訴訟法第301條第1項，判決如主文。
本案經檢察官楊承翰到庭執行職務
中    華    民    國    99    年    7     月    30    日
                  刑事第三庭  審判長法  官  王屏夏
                                    法  官  蘇揚旭
                                    法  官  王偉光
以上正本證明與原本無異。
如不服本判決，應於判決送達後10日內，向本院提出上訴狀。
                                    書記官  梁福建
中    華    民    國    99    年    8     月     2    日

司法院資訊處製作；財團法人民間司法改革基金會備份。
